---
title: "Analyse des données de pêche française de 2000 à 2022"
output:
  html_document: 
    fig_caption: yes
  word_document: 
    fig_caption: yes
date: "2025"
author: moi
editor_options: 
  chunk_output_type: console
---

```{r setup, include=FALSE}
knitr::opts_chunk$set(echo = TRUE)
#packages
library(dplyr)
library(ggplot2)
library(data.table)
library(sf)
```

## Consignes

- un rapport court en Rmarkdown
- une introduction qui contextualise l'analyse (voir <https://sih.ifremer.fr/Publications/Fiches-regionales> et <https://sih.ifremer.fr/Debarquements-effort-de-peche/Sacrois>)
- une description des jeux de données utilisées avec leurs caractéristiques principales (période temporelle, zone géographique, variables et descriptions des variables)
- une analyse descriptive basée sur efforts.csv ou/et landings.csv : table et graphique, avec commentaire des résultats
- une analyse statistique (test de tendance, analyse en composante principale, classification, anova...)
- un commentaire des résultats de l'analyse
- à envoyer à laurent.dubroca@ifremer.fr (le fichier Rmarkdown et le fichier html/docx/pdf, au choix)
- attention à bien spécifier le chemin pour le répertoire de travail (par défaut je prends le répertoire de travail du script courant) et établir correctement les chemins vers les fichiers à lire (utilisez `getwd()`!)
- rappelle de syntaxe : lien http <http://rmarkdown.rstudio.com>, **gras**, *italique*, `du code`, une reference en bas de page^[mettre la référence ici].




## Introduction

Contextualiser le travail ici. Analyse de données.

## Matériels et méthodes

### Données

Décrire brièvement les données utilisées : source, forme, information

Les données sont stockées dans différents fichiers. Décrire la structure ici.

```{r dataread,eval=T,include=F}
#effort
efforts<-fread(cmd = 'unzip -p ../data/efforts.csv.zip')
#landings
landings1<-fread(cmd = 'unzip -p ../data/landings_2011_2023.csv.zip')
landings2<-fread(cmd = 'unzip -p ../data/landings_2000_2010.csv.zip')
landings<-rbind(landings1,landings2)
rm(landings1,landings2)

refgear<-read.csv2("../data/REFERENTIEL_ENGINS.txt",fileEncoding="ISO-8859-1",sep="\t")
refspp<-read.csv2("../data/REFERENTIEL_ESPECES.txt",fileEncoding="ISO-8859-1",sep="\t")
refmet<-read.csv2("../data/REFERENTIEL_METIERS_DCF_6.txt",fileEncoding="ISO-8859-1",sep="\t")
refport<-read.csv2("../data/REFERENTIEL_PORTS.txt",fileEncoding="ISO-8859-1",sep="\t")
allgeo<-readRDS("../data/allgeo.rds")
```

### Zone de l'étude

````{r map}
#une carte pour voir où on est
#selectionne les secteurs d'intérêt ici 7d 
divices<-allgeo%>%filter(type=="ices_division",icesdiv%in%c("27.7.d"))
rectices<-allgeo%>%filter(type=="ices_rectangle",icesdiv%in%c("27.7.d"))
ggplot()+
  geom_sf(data=rectices,aes(geometry=geometry),fill=NA)+
  geom_sf_label(data=rectices,aes(geometry=geometry,label=offname),fill=NA,lwd=2)+ 
  geom_sf(data=divices,aes(geometry=geometry),color="blue",fill=NA,lwd=2)+
  geom_sf_label(data=divices,aes(geometry=geometry,label=offname),color="blue",fill=NA,lwd=2)+
  borders("world",fill="light grey",colour="light grey",alpha=1)+
  coord_sf(c(-2.25,3),c(49,51.5))+
  theme_bw()
````

### Prétraitements

Expliciter ici les prétraitements effectués (filtre, agrégation, etc.)

```{r preprocc,eval=T}

#jointure pour ajouter le nom de l'espèce en français aux débarquements
lan<-left_join(landings,refspp,by=c("taxon"="ESP_COD_FAO"))
#exemple filtre sur le rouget barbet
lanMUR<-lan %>% filter(taxon=="MUR")
#lan3spp<-lan %>% filter(taxon%in%c("MUR","BSS","HOM"))
#lanSeiche<-lan%>%filter(grepl("Seiche",ESP_LIB_FAO_FRANCAIS))
#combine par année et somme des débarquements
lanmuryear<-lanMUR%>%
  group_by(year)%>%
  summarise(w=sum(landWt/1000,na.rm=T))

#plot
ggplot(lanmuryear,aes(x=year,y=w))+geom_point()+geom_smooth(method="lm")

#analyse
rez<-cor.test(lanmuryear$year,lanmuryear$w,method="spearman")
print(rez)


```

# Résultats

Commente évolution temporelle et le résultat du test.

```{r truc,eval=F,include=F}
#exemple filtre sur 3 espèces
lan3spp<-lan %>%   filter(taxon%in%c("MUR","BSS","HOM"))
#table pour avoir les espèces
table(lan3spp$taxon)
#filtre sur des ports
lanPORT<-lan%>%filter(port%in%c("LCN","XCN"))

#selectionner les seiches
listeseiche<-refspp%>%filter(grepl("Seiche",ESP_LIB_FAO_FRANCAIS))
lanseiche<-lan%>%filter(taxon%in%listeseiche$ESP_COD_FAO)

table(lanseiche$taxon)

#selectionner les engins
listedrague<-refmet%>%filter(grepl("à perche",METIER_DCF_6_LIB))
landrague<-lan%>%filter(metier6%in%listedrague$METIER_DCF_6_COD)

table(landrague$metier6)


#combine par année et somme des débarquements
lanmuryear<-lanMUR%>%
  group_by(year)%>%
  summarise(w=sum(landWt,na.rm=T))

#plot
ggplot(lanmuryear,aes(x=year,y=w))+geom_point()+geom_smooth()

#un exemple de barplot joli
listeraie<-refspp%>%filter(grepl("Raie",ESP_LIB_FAO_FRANCAIS))
lanraie<-landings%>%filter(taxon%in%listeraie$ESP_COD_FAO)%>%
  filter(port%in%c("LCN","XCH"))
#combine et résume
lanraie<-lanraie%>%
  group_by(year,taxon,port)%>%
  summarise(w=sum(landWt,na.rm=T))
       
ggplot(lanraie,aes(x=year,y=w,fill=taxon))+geom_bar(stat="identity")+facet_grid(~port)    
  
#trop de raie : selection des les espèces majoritaire
lanraieall<-
  lanraie<-landings%>%filter(taxon%in%listeraie$ESP_COD_FAO)%>%
  filter(port%in%c("LCN","XCH"))%>%
  group_by(taxon,port)%>%
  summarise(w=sum(landWt,na.rm=T))%>%
  arrange(port,desc(w))%>%
  group_by(port)%>%
  mutate(totport=sum(w))%>%
  mutate(raieperc=round(w/totport*100,2))

#une carte pour voir où on est
#selectionne les secteurs d'intérêt ici 7d 
divices<-allgeo%>%filter(type=="ices_division",icesdiv%in%c("27.7.d"))
rectices<-allgeo%>%filter(type=="ices_rectangle",icesdiv%in%c("27.7.d"))
ggplot()+
  geom_sf(data=rectices,aes(geometry=geometry),fill=NA)+
  geom_sf_label(data=rectices,aes(geometry=geometry,label=offname),fill=NA,lwd=2)+ 
  geom_sf(data=divices,aes(geometry=geometry),color="blue",fill=NA,lwd=2)+
  geom_sf_label(data=divices,aes(geometry=geometry,label=offname),color="blue",fill=NA,lwd=2)+
  borders("world",fill="light grey",colour="light grey",alpha=1)+
  coord_sf(c(-2.25,3),c(49,51.5))+
  theme_bw()

#carto des captures par rectangle
lanmurrect<-lanMUR%>%
  group_by(year,rect)%>%
  summarise(w=sum(landWt,na.rm=T),.groups="drop")%>%
  left_join(allgeo,by=c("rect"="offname"))

ggplot()+
  geom_sf(data=lanmurrect,aes(geometry=geometry,fill=w))+
  scale_fill_distiller(palette='Spectral',name="Landings (kg)")+
  facet_wrap(~year)+
  borders("world",fill="light grey",colour="light grey",alpha=1)+
  coord_sf(c(-2.25,3),c(49,51.5))+
  theme_bw()
  
#trans en log si besoin
ggplot()+
  geom_sf(data=lanmurrect%>%filter(w>0),aes(geometry=geometry,fill=w))+
  scale_fill_distiller(palette='Spectral',name="Landings (kg)",trans="log10")+
  facet_wrap(~year)+
  borders("world",fill="light grey",colour="light grey",alpha=1)+
  coord_sf(c(-2.25,3),c(49,51.5))+
  theme_bw()


#test de tendance

cor.test(lanmuryear$year,lanmuryear$w,method="spearman")


#et si on faisait une analyse en composante principale des captures par ports espèces et année? Oh oui alors
library(tidyr)
lanwide<-landings%>%group_by(year,port,taxon)%>%
  summarise(landWt=sum(landWt,na.rm=T))%>%
  pivot_wider(values_from=landWt,names_from=port,values_fill=0)
library(FactoMineR)
rezpca<-PCA(lanwide[,3:224])

hrez<-hclust(dist(lanwide[,3:224]))
plot(hrez)

```







