---
title: "Modèle de surplus"
author: "moi"
date: "2024-02-05"
output: html_document
editor_options: 
  chunk_output_type: console
---

```{r setup, include=FALSE}
knitr::opts_chunk$set(echo = TRUE)
#library
library(dplyr)
library(ggplot2)
library(MQMF)
library(knitr)
```

## Introduction

Test du modèle de production de Scheafer sur des données. L'ensemble des exemples est tiré de [ressources](<https://haddonm.github.io/URMQMF/on-modelling.html>), qui utilise le package *MQMF*.

```{r ajust}
#ajustement

Schaefer<-function(par,data,verbose=FALSE){
  r<-par[["r"]]
  K<-par[["K"]]
  Binit<-par[["Binit"]]
  q<-par[["q"]]
  year <- data$Year
  C <- data$Catch
  I <- data$Index
  n <- length(year)
  B <- numeric(n)
  B[1] <- Binit
  for(i in 1:(n-1))
  {
    B[i+1] <- max(B[i] + r*B[i]*(1-B[i]/K) - C[i], 1)
  }
  Ifit <- q * B

  res <- log(I) - log(Ifit)
  RSS <- sum(res^2)

  pars <- c(r=r, K=K, Binit=Binit, q=q)
  refpts <- c(HRmsy=0.5*r, Bmsy=0.5*K, MSY=0.25*r*K)

  if(verbose)
    list(B=B, HR=C/B, Ifit=Ifit, res=res, pars=pars, refpts=refpts, RSS=RSS)
  else
    RSS
}
```


## Albacore d'Atlantic sud

Des données

```{r data}
albacore <- read.table("albacore.dat", header=TRUE)
plot(albacore)
plot(albacore$Year,albacore$Catch,type="o",pch=20)
kable(albacore)
#ggplot2
alba2<-albacore%>%tidyr::pivot_longer(2:3)
ggplot(alba2,aes(x=Year,y=value))+geom_line()+facet_grid(~name)
```

Ajustement du modèle

```{r ajustalba}
init <- c(r=0.5, K=200, Binit=100, q=0.5)
init <- c(r=0.3, K=200, Binit=300, q=0.1)


Schaefer(par=init, albacore)
optim(init, Schaefer, data=albacore)
est <- optim(init, Schaefer, data=albacore)$par
fit <- Schaefer(est, albacore, verbose=TRUE)

par(mfrow=c(2,2))

plot(albacore$Year, fit$Ifit, ylim=c(0,90), yaxs="i", type="l", lwd=4,
     col="gray", xlab="Year", ylab="Biomass index",
     main="Albacore: Fit to data")
points(Index~Year, albacore)

plot(albacore$Year, fit$B, type="l", ylim=c(0,300), yaxs="i", lwd=2,
     xlab="Year", ylab="Biomass and catch", main="Albacore: Biomass and catch")
points(Catch~Year, albacore, type="h", lwd=6)

plot(albacore$Year, fit$HR, ylim=c(0,0.35), yaxs="i", type="l",
     lwd=2, xlab="Year", ylab="Harvest rate", main="Albacore: Harvest rate")

fit$pars
fit$refpts
```

```{r ajust2}
#test avec discretelogistic
pars <- log(c(r=0.1, K=220, Binit=100, q=0.1))
albnew<-albacore%>%transmute(year=Year,catch=Catch,cpue=Index)
answer <- fitSPM(pars,albnew,schaefer=TRUE,maxiter=1000)
exp(answer$estimate)
outfit(answer)

plotspmmod(answer$estimate,albnew)


#test avec discretelogistic
data(pttuna)
pars <- log(c(r=0.25,K=2.1e06,Binit=2.2e06,sigma=0.2))
answer <- fitSPM(pars,pttuna,schaefer=TRUE,maxiter=1000)
outfit(answer,title="Pella-Tomlinson Data",digits=4)
plotspmmod(answer$estimate,pttuna)
```
data(schaef); schaef <- as.matrix(schaef)
param <- log(c(r=0.1,K=2250000,Binit=2250000,sigma=0.5))
negatL <- negLL(param,simpspm,schaef,logobs=log(schaef[,"cpue"]))
ans <- plotspmmod(inp=param,indat=schaef,schaefer=TRUE,
                  addrmse=TRUE,plotprod=FALSE)



#https://haddonm.github.io/URMQMF/surplus-production-models.html#management-advice
################################################################################
## South Atlantic albacore

albacore <- read.table("albacore.dat", header=TRUE)
init <- c(logr=log(0.5), logK=log(200), logBinit=log(100), logq=log(0.5))

Schaefer(par=init, albacore)
optim(init, Schaefer, data=albacore)
est <- optim(init, Schaefer, data=albacore)$par
fit <- Schaefer(est, albacore, verbose=TRUE)

par(mfrow=c(2,2))

plot(albacore$Year, fit$Ifit, ylim=c(0,90), yaxs="i", type="l", lwd=4,
     col="gray", xlab="Year", ylab="Biomass index",
     main="Albacore: Fit to data")
points(Index~Year, albacore)

plot(albacore$Year, fit$B, type="l", ylim=c(0,300), yaxs="i", lwd=2,
     xlab="Year", ylab="Biomass and catch", main="Albacore: Biomass and catch")
points(Catch~Year, albacore, type="h", lwd=6)

plot(albacore$Year, fit$HR, ylim=c(0,0.35), yaxs="i", type="l",
     lwd=2, xlab="Year", ylab="Harvest rate", main="Albacore: Harvest rate")

fit$pars
fit$refpts

################################################################################
## Georges Bank winter flounder

flounder <- read.table("flounder.dat", header=TRUE)

K.init <- 8 * mean(flounder$Catch)
B.init <- 0.5 * K.init
q.init <- flounder$Index[1] / B.init
init <- c(logr=log(0.5), logK=log(K.init),
          logBinit=log(B.init), logq=log(q.init))

Schaefer(par=init, flounder)
optim(init, Schaefer, data=flounder)
optim(init, Schaefer, data=flounder, method="Nelder-Mead",
      control=list(maxit=1e5, reltol=1e-10))
nlminb(init, Schaefer, data=flounder, control=list(eval.max=1e4, iter.max=1e4))
est <- nlminb(init, Schaefer, data=flounder,
              control=list(eval.max=1e4, iter.max=1e4))$par
fit <- Schaefer(est, flounder, verbose=TRUE)

par(mfrow=c(2,2))

plot(flounder$Year, fit$Ifit, ylim=c(0,8), yaxs="i", lwd=4, col="gray",
     type="l", xlab="Year", ylab="Biomass index", main="Flounder: Fit to data")
points(Index~Year, flounder)

plot(flounder$Year, fit$B, type="l", ylim=c(0,15), yaxs="i", lwd=2,
     xlab="Year", ylab="Biomass and catch", main="Flounder: Biomass and catch")
points(Catch~Year, flounder, type="h", lwd=6)

plot(flounder$Year, fit$HR, ylim=c(0,0.6), yaxs="i", type="l",
     lwd=2, xlab="Year", ylab="Harvest rate", main="Flounder: Harvest rate")

t(fit$pars)
t(fit$refpts)
