---
title: "Ajustement d'un modèle de production"
output:
  html_document: 
    fig_caption: yes
  word_document: 
    fig_caption: yes
date: "2025"
author: moi
editor_options: 
  chunk_output_type: console
---

```{r setup, include=FALSE}
knitr::opts_chunk$set(echo = TRUE)
#packages
library(dplyr)
library(ggplot2)
library(data.table)
library(sf)
```

## Consignes

- un rapport court en Rmarkdown
- une introduction qui contextualise l'analyse 
- une description des jeux de données utilisées avec leurs caractéristiques principales (période temporelle, zone géographique, variables et descriptions des variables) (reprendre le texte rédigé dans le rapport précédent)
- un ajustement du modèle de Scheager
- un commentaire des résultats de l'analyse
- à envoyer à laurent.dubroca@ifremer.fr (le fichier Rmarkdown et le fichier html/docx/pdf, au choix)
- attention à bien spécifier le chemin pour le répertoire de travail (par défaut je prends le répertoire de travail du script courant) et établir correctement les chemins vers les fichiers à lire (utilisez `getwd()`!)
- rappelle de syntaxe : lien http <http://rmarkdown.rstudio.com>, **gras**, *italique*, `du code`, une reference en bas de page^[mettre la référence ici].




## Introduction

Contextualiser le travail ici. Ajustement du modèle de Scheaffer, gestion des stocks, etc

## Matériels et méthodes

### Données

Décrire brièvement les données utilisées : source, forme, information, agrégation, etc.


```{r dataread,eval=T,include=F}
#effort
efforts<-fread(cmd = 'unzip -p ./data/efforts.csv.zip')
#landings
landings1<-fread(cmd = 'unzip -p ./data/landings_2011_2023.csv.zip')
landings2<-fread(cmd = 'unzip -p ./data/landings_2000_2010.csv.zip')
landings<-rbind(landings1,landings2)
rm(landings1,landings2)

refgear<-read.csv2("../data/REFERENTIEL_ENGINS.txt",fileEncoding="ISO-8859-1",sep="\t")
refspp<-read.csv2("../data/REFERENTIEL_ESPECES.txt",fileEncoding="ISO-8859-1",sep="\t")
refmet<-read.csv2("../data/REFERENTIEL_METIERS_DCF_6.txt",fileEncoding="ISO-8859-1",sep="\t")
refport<-read.csv2("../data/REFERENTIEL_PORTS.txt",fileEncoding="ISO-8859-1",sep="\t")
allgeo<-readRDS("../data/allgeo.rds")

#time series captures
lanMUR<-lan %>% filter(taxon=="MUR")
#lan3spp<-lan %>% filter(taxon%in%c("MUR","BSS","HOM"))
#lanSeiche<-lan%>%filter(grepl("Seiche",ESP_LIB_FAO_FRANCAIS))
#combine par année et somme des débarquements
lanmuryear<-lanMUR%>%
  group_by(year)%>%
  summarise(w=sum(landWt/1000,na.rm=T))

effyear<-efforts%>%filter(grepl("OTB",metier6))%>%group_by(year)%>%
  summarise(eff=sum(daysAtSea,na.rm=T))

#ajust
dataspm<-full_join(lanmuryear,effyear)%>%
  transmute(year=year,catch=w,cpue=w/eff)
 dataspm <- as.matrix(dataspm) # faster than a data.frame
 pars <- log(c(r=0.2,K=3000,Binit=800,sigma=0.2))
 ans <- fitSPM(pars,fish=dataspm,schaefer=TRUE,maxiter=1000)
 rez<-outfit(ans)   # Schaefer model  -12.12879
 
 
 ans <- plotspmmod(inp=ans$estimate,indat=dataspm,schaefer=TRUE,  
                 addrmse=TRUE,plotprod=FALSE)  
 
 nocatch <- discretelogistic(r=0.15,K=33000,N0=82,Ct=4000,Yrs=30)
plottime(nocatch,"Theoritical model")

 

```

# indice de campagne

test

```{r indice,eval=T,include=F}
# library
library(icesDatras)
library(dplyr)
library(arrow)
require(openxlsx)
library(sdmTMB)
library(sdmTMBextra)
library(randomForest)
library(ggplot2)
#truc pour mesh
library(sf)
library(rnaturalearth)

library(icesVocab)

#rouget
#aphia <- icesVocab::findAphia(c("Mullus surmuletus"),latin=T)
aphiaid<-126989
spp<-"Mullus surmuletus"
taxon<-"MUR"


#get the data ?
Iraw<-getCatchWgt(survey = "FR-CGFS", years = 2000:2023, quarters = 4, aphia = 126989)
saveRDS(Iraw,file="Iraw.rds")
Iraw<-readRDS("Iraw.rds")




```

# Modèle

```{r mod,eval=T,include=F}
```


